臺灣臺東地方法院民事判決　九十二年度訴字第二五四號
　　原　　　告　交通部台灣鐵路管理局
　　法定代理人　徐達文
　　訴訟代理人　邱聰安律師
　　被　　　告　甲○○
右當事人間請求拆屋還地等事件，本院於民國九十三年六月十六日言詞辯論終結，判
決如下：
    主      文
被告應將坐落台東縣大武鄉○○段四六七之一地號土地上如附圖所示Ａ部分之椰子樹
（面積零點三四三七公頃）剷除，及Ｅ部分之工寮（面積零點○○四一公頃）拆除，
將土地返還原告。
前項履行期間為陸個月。
訴訟費用由被告負擔。
    事實及理由
壹、程序方面：
　一、原告法定代理人於訴訟中變更為徐達文，有原告所提出之民國九十二年十二月
　　　二日院授人力字第０九二００三八五五七號行政院令一件附卷可稽，其聲明承
　　　受訴訟，核無不合，應予准許，合先敘明。
　二、本件系爭台東縣大武鄉○○段四六七之一地號土地（下稱：系爭四六七之一地
　　　號土地）之所有權人為中華民國，原告則經登記為管理人，有土地登記謄本一
　　　件附卷可參，故系爭土地名義上雖為國有，實際上則為原告行使所有人之權利
　　　，是原告起訴代國家主張所有權人之權利，自應予以准許（最高法院五十一年
　　　台上字第二六八○號判例參照）。
貳、原告主張：坐落台東縣大武鄉○○段四六五之一、四六六之一、四六八、四六八
    之一地號等四筆土地係屬國有土地，原由前台灣省政府民政廳管理，並設定耕作
    權登記予被告，惟原告於七十六年間因辦理南迴鐵路大武地區隧道洞口工和用地
    時，經台東縣政府予以徵收上開土地，並發放補償費共計新台幣十四萬一千一百
    二十七元予被告，嗣上開四六八地號土地分割出四六八之一地號，八十三年間，
    四六八之一地號又與同段四六五之一、四六六之一、四六六二、四六四之二地號
    合併為同段四六七地號，後於八十五年間，四六七地號又分割出系爭四六七之一
    地號，面積零點七六二九公頃。詎現為鐵路用地而由原告管理之系爭四六七之一
    地號土地自八十年間起即遭被告占用，種植椰子樹，並建築工寮使用，迭經促其
    交還原告，未蒙置理，為此依據所有物返還請求權之法律關係提起本件訴訟等語
    ，並聲明：如主文第一項所示。
參、被告則以：系爭四六七之一地號土地自日據時期起即由伊父開墾耕作，伊父過世
    後由伊耕作至今，詎原告於七十六年間未得其同意即予徵收時，且未予適當補償
    ，而土地上之椰子樹為其所種植，工寮為其所建等語，資為抗辯，並聲明：原告
    之訴駁回。
肆、得心證之理由：
  一、按所有權人對於無權占有或侵奪其所有物者，得請求返還之，對於妨害其所有
      權者，得請求除去之，有妨害其所有權之虞者，得請求防止之；當事人主張有
      利於己之事實者，就其事實有舉證之責任，民法第七百六十七條、民事訴訟法
      第二百七十七條前段分別定有明文。又以無權占有為原因，請求返還所有物之
      訴，被告對原告就其物有所有權存在之事實無爭執，而僅以非無權占有為抗辯
      者，原告於被告無權占有之事實，無舉證責任，被告應就其取得占有，係有正
      當權源之事實證明之，如不能證明，則應認原告之請求為有理由（最高法院七
      十二年度台上字第一五五二號、二五一六號、八十五年度台上字第一一二０號
      判決意旨參照）。本件原告主張：系爭四六七之一地號土地屬國有，原告為管
      理機關，被告未經原告同意，即在其上如附圖所示Ａ部分種植椰子樹（面積零
      點三四三七公頃），及如附圖所示Ｅ部分建築工寮（面積零點○○四一公頃）
      ，業據其提出土地登記簿謄本等件為證，並經本院會同台東縣太麻里地政事務
      所人員履勘現場測量屬實，有勘驗筆錄及土地複丈成果圖（即附圖）在卷可參
      ，且為被告所不爭執，是原告前開主張，堪信為真實。
　二、被告雖辯稱：系爭四六七之一地號土地自日據時期起即由伊父開墾耕作，伊父
　　　過世後，由伊耕作至今云云，惟查系爭四六七之一地號土地既於七十六年間被
　　　徵收，並登記為國有，由原告管理，有土地登記簿謄本等件附卷可憑，則被告
　　　未經原告同意即占有使用，自屬無權占有。此外，被告就其占有系爭四六七之
　　　一地號土地，係有正當權源之事實，亦未能舉證證明，衡諸前揭說明，原告前
　　　開主張，自堪信為真實。至於被告另辯稱：原告於七十六年間未得其同意即予
　　　徵收，且未予適當補償云云，經核均與本件訴訟無涉，併此敘明。
  三、綜上所述，被告並無占有使用系爭四六七之一地號土地之權利，從而，原告依
      民法第七百六十七條所有物返還請求權之法律關係，請求判決如主文第一項所
      示，為有理由，應予准許。
伍、末查本件被告年近七十歲，且占用系爭土地多年，返還土地非長時間不能履行，
    爰依法酌定履行期間為六個月，以資兼顧被告之利益。
陸、本件事證已臻明確，兩造其餘攻擊、防禦方法及所提證據，經審酌後，均與判決
    結果無影響，爰不逐一論列，併此敘明。
柒、據上論結，本件原告之訴為有理由，依民事訴訟法七十八條、第三百九十六條，
    判決如主文。
中　　　華　　　民　　　國　　九十三　　年　　　六　　　月　　 三十　　 日
                                    臺灣臺東地方院法院民事庭
~B法　　　官　李昆曄
右為正本係照原本作成。
如對本判決上訴須於判決送達後廿日內向本院提出上訴狀。
中　　　華　　　民　　　國　　九十三　　年　　　七　　　月　　 二　　　 日
~B法院書記官　陳敏捷
